臺灣板橋地方法院刑事判決　　　　　　　93年度易字第1094號
公　訴　人　臺灣板橋地方法院檢察署檢察官
被　　　告　丙○○
上列被告因詐欺案件，經檢察官聲請簡易判決處刑（92年度偵字
第15599 號），經本院認為不宜，改依通常程序審理，判決如下
：
    主  文
丙○○連續幫助意圖為自己不法之所有，以詐術使人將本人之物
交付為常業，處有期徒刑壹年捌月。
    事  實
一、丙○○於民國90年8 、9 月間，依報載代辦信用卡分類廣告
    上留存之聯絡電話，認識真實年籍姓名不詳、綽號「林代書
    」之成年男子，復經「林代書」之介紹而與真實年籍姓名不
    詳、自稱「陳坤勇」之成年男子結識，「林代書」、「陳坤
    勇」並告知丙○○如擔任「輝旻實業有限公司」之負責人，
    並聲請支票供公司使用，則可獲得每月新臺幣（下同）
    35000 元之報酬。丙○○雖可預見「林代書」、「陳坤勇」
    等人經營公司，不以本人名義申請開立而以高價向他人收購
    支票存款帳戶，顯有以虛設公司名義從事詐欺或其他不法行
    為之可能，且其本身並無兌現支票之能力，如提供空白支票
    與他人使用，顯足以幫助他人從事詐欺或其他不法之犯行，
    竟不違背其本意，仍為賺取高額之報酬，而基於幫助常業詐
    欺未必故意之概括犯意，於90年10月間，連續向合作金庫銀
    行復旦分行、華南商業銀行南勢角分行、臺中商業銀行松山
    分行、復華銀行永和分行、萬通商業銀行松山分行申請開立
    帳號000000000 、000000000 、000000000 、000000000 、
    000000000 號支票存款帳戶，並先後於申請後，在臺北縣、
    市內不詳地點，連續將前述支票存款帳戶出售予「林代書」
    、「陳坤勇」共組之詐欺集團，並交付開戶用印章與「陳坤
    勇」，由「陳坤勇」自行前往銀行請領空白支票，「陳坤勇
    」則按月給付35000 元與丙○○，共計給付4 個月140000元
    。嗣「林代書」、「陳坤勇」共組之詐欺集團即以丙○○前
    述支票存款帳戶之支票為支付工具，向不特定之公司訂購大
    量貨品，致各該公司陷於錯誤而陸續交貨，再將之轉賣變現
    ，並均恃此收入為生。而如附表所示之支票1 紙即輾轉由丁
    ○○、乙○○取得，後因丁○○、乙○○持之向甲○○借款
    ，經甲○○屆期提示均不獲付款，幾經查詢結果，發現以丙
    ○○名義簽發之支票共計退票524 張，金額高達000000000
    元始查悉上情。
二、案經甲○○訴請臺灣板橋地方法院檢察署檢察官偵查後聲請
    簡易判決處刑，經本院認為不宜，改依通常程序審理。
    理  由
一、訊據被告丙○○固坦承於90年10月間，連續向合作金庫銀行
    復旦分行、華南商業銀行南勢角分行、臺中商業銀行松山分
    行、復華銀行永和分行、萬通商業銀行松山分行申請開立帳
    號000000000 、000000000 、000000000 、000000000 、
    000000000 號支票存款帳戶，並先後於申請後，將之交與「
    陳坤勇」使用，及以其名義簽發之支票共計退票524 張，金
    額高達000000000 元之事實，惟矢口否認有何幫助常業詐欺
    之犯行，辯稱：當初伊是看到報載代辦信用卡的分類廣告與
    「林代書」聯絡，經「林代書」介紹認識「陳坤勇」，「林
    代書」表示「陳坤勇」想要開公司做生意，但因信用不佳無
    法開戶，所以找伊出名開公司，資本由「陳坤勇」負責，伊
    可按月支領薪資35000 元，伊覺得條件不錯，故同意出名擔
    任「輝旻實業有限公司」之負責人，公司是在做香水、芳香
    劑的，剛開始營業的前幾個月都很正常，支票也都有兌現，
    後來約6 、7 個月後，伊接到銀行通知票款沒有軋入的電話
    才發現公司有問題，這時伊已經聯絡不到「林代書」及「陳
    坤勇」，伊並沒有詐欺的意思云云。
二、經查：
  (一)被告確有於90年10月間，連續向合作金庫銀行復旦分行、華
    南商業銀行南勢角分行、臺中商業銀行松山分行、復華銀行
    永和分行、萬通商業銀行松山分行申請開立帳號000000000
    、000000000 、000000000 、000000000 、000000000 號支
    票存款帳戶，並先後於申請後，將之交與「陳坤勇」使用，
    及以其名義簽發之支票，自91年3 月18日起至91年10月31日
    止，共計退票524 張，金額高達000000000 元之情，業經被
    告於本院審理中坦承不諱，並有如附表所示之支票及退票理
    由單影本各1 紙、合作金庫銀行復旦分行93年10月13日合金
    復旦字第093000513 號函附之支票存款帳戶開戶資料1 份及
    法務部票據信用資訊連結作業查詢明細表、退票紀錄各1 份
    在卷可參。
  (二)被告雖以前開情詞置辯；然目前金融機構對於開立支票存款
    帳戶所設之限制並非嚴格，「林代書」、「陳坤勇」等人既
    共同籌組公司，其本可使用自己之名義申請支票存款帳戶，
    實無借用他人支票存款帳戶之必要；且支票乃支付工具，一
    旦簽發，發票人即需依票載文義負責，除非本人或與本人具
    有親密或信賴關係者，否則實無任意將開戶印章交由他人隨
    意請領空白支票簽發之理；輔以被告自承輝旻實業有限公司
    僅有包含其本人及「陳坤勇」、會計在內之員工3 名，其在
    公司任職4 個月期間僅送過6 、7 次貨，每次貨品價值約3
    萬元，公司結束後亦僅餘4 、5 萬元之貨物等情（參見本院
    94年3 月3 日審判筆錄），足見輝旻實業有限公司之規模甚
    小，往來交易之數額亦微，被告竟申請多達5 個支票存款帳
    戶供「陳坤勇」使用，退票金額更高達1 億餘元，此等金額
    顯與輝旻實業有限公司之規模不符，被告面對此種顯不合理
    之情況，豈有絲毫未加懷疑之理；況該等空白支票如落入不
    明人士手中，極易被利用為與財產犯罪有關之犯罪工具，此
    為吾人依一般生活認知所易於體察之常識，則一般人本於生
    活經驗及認識，在客觀上當可預見完全不相識或不甚熟識之
    人要求提供空白支票供其使用之行徑，往往與利用該空白支
    票進行詐騙或其他財產犯罪有密切關連，是被告對於販賣空
    白支票顯有幫助他人詐欺一節，應係具有不確定之故意，洵
    堪認定。
  (三)再按，刑法上所謂「常業」，係指反覆以同種類行為為目的
    之社會活動之職業性犯罪而言，至於犯罪所得之多寡，是否
    恃此犯罪為唯一之謀生職業，則非所問，縱令兼有其他職業
    ，仍無礙於常業犯罪之成立，因之，以被告名義簽發之支票
    ，自91年3 月18日起至91年10月31日止，共計退票524 張，
    金額高達000000000 元一情，有法務部票據信用資訊連結作
    業查詢明細表、退票紀錄各1 份在卷可參，而「林代書」、
    「陳坤勇」共組之詐欺集團，乃係以用空頭支票支付貨款之
    方式詐騙貨物，再將之轉售圖利，足徵「林代書」、「陳坤
    勇」共組之詐欺集團係反覆從事以詐欺為目的之犯罪，並均
    恃此等收入為生，自屬詐欺之常業犯。
  (四)綜上所述，本件事證明確，被告犯行，已堪認定。至被告另
    聲請傳訊「林代書」、「陳坤勇」部分，被告並無法提出「
    林代書」之真實年籍姓名、地址以供本院傳訊，其所稱「陳
    坤勇」之人，經另案審理之法官提供姓名為「陳坤勇」者之
    口卡供被告指認，亦均非被告所指「陳坤勇」之人，已經被
    告自陳在卷，是「陳坤勇」是否為該人之真實姓名已非無疑
    ，被告復未能提供任何「陳坤勇」之資料供本院查詢，本院
    自均無從予以傳訊，附此敘明。
三、查被告丙○○基於幫助他人犯罪之不確定故意，出售空白支
    票供真實年籍姓名不詳綽號「林代書」、「陳坤勇」共組之
    詐欺集團使用，核其所為應係犯刑法第30條第1 項、第340
    條之幫助常業詐欺罪。原聲請簡易判決處刑書證據並所犯法
    條雖記載被告係犯刑法第30條第1 項、第339 條第1 項之幫
    助詐欺取財罪，惟其犯罪事實已清楚記載被告係基於幫助常
    業詐欺之犯意，公訴人並已當庭更正其起訴法條為刑法第30
    條第1 項、第340 條之幫助常業詐欺罪，附此敘明。又被告
    先後多次幫助常業詐欺犯行，時間緊接，所幫助之犯罪構成
    要件相同，顯係基於概括犯意為之，為連續犯，應依刑法第
    56條之規定論以1 罪，並加重其刑。再被告係基於幫助之意
    思，參與常業詐欺犯罪構成要件以外之行為，為幫助犯，應
    依刑法第30條第2 項之規定減輕其刑。被告同時有刑之加重
    減輕事由，應依刑法第71條第1 項之規定先加後減之。爰審
    酌被告因貪圖一己私利，提供空白支票供詐騙集團成員使用
    ，助長詐騙集團財產犯罪之風氣，且其退票總金額高達
    000000000 元，嚴重影響社會經濟活動，造成被害人莫大之
    損失，惡性非輕，惟念其個人所得之財物僅140000元等一切
    情狀，量處如主文所示之刑，以示懲儆。又被告犯罪所得之
    140000元，業經被告花費完盡，已經被告陳明在卷，自無從
    併予諭知沒收之，附此說明。
據上論斷，應依刑事訴訟法第452 條、第299 條第1 項前段，刑
法第56條、第30條、第340 條，判決如主文。
本案經檢察官張云綺到庭執行職務。
中　　華　　民　　國　　94　　年　　3 　　月　　8 　　日
                  刑事第十八庭  審判長法　官  連育群
                                      法  官  楊志雄
                                      法  官  曾淑娟
附表：
~F0
~T32
┌───┬────┬─────────┬────────┬─────┬─────┬──────┐
│編號  │發票人  │付款人            │帳號            │發票日    │票面金額  │票號        │
├───┼────┼─────────┼────────┼─────┼─────┼──────┤
│1     │丙○○  │合作金庫銀行復旦分│000000000       │91年4 月25│192000    │GP0000000   │
│      │        │行                │                │日        │          │            │
└───┴────┴─────────┴────────┴─────┴─────┴──────┘
上列正本證明與原本無異。
如不服本判決應於送達後10日內向本院提出上訴狀
                                      書記官  陳金鳳
中　　華　　民　　國　　94　　年　　3 　　月　　8 　　日
附錄本案論罪科刑法條全文：
中華民國刑法第340條：
以犯第339 條之罪為常業者，處一年以上七年以下有期徒刑，得
併科五萬元以下罰金。
